臺灣臺南地方法院民事判決
109年度訴字第658號
原      告  黃喜一  

            張黃照鳳

            黃進玉  

            鄭榮賢（即黃淑華之承受訴訟人）


            鄭游駿（即黃淑華之承受訴訟人）


            鄭虹伶（即黃淑華之承受訴訟人）


            黃淑珠  

上列7人共同
訴訟代理人  郭廷慶律師
追加 原  告 黃照眉  

            王黃照娥

被      告  黃紹恩  


訴訟代理人  蔡東泉律師
            陳依玲  
上列當事人間請求損害賠償事件，經本院於民國110年5月5日言
詞辯論終結，判決如下：
    主  文
被告應給付新臺幣1,239,700元及自民國109年3月6日起至清償日
止，按年息百分之5計算之利息予被繼承人黃金魚全體繼承人（
即原告、追加原告及黃勝瑞）公同共有。
訴訟費用由被告負擔。
本判決第一項於原告以新臺幣413,000元，為被告供擔保後得假
執行；但被告如以新臺幣1,239,700元，為被繼承人黃金魚之全
體繼承人供擔保後得免為假執行。
    事實及理由
壹、程序方面：
一、按公同共有物之處分及其他之權利行使，除法律另有規定外
    ，應得公同共有人全體之同意，民法第828條第3項定有明文
    。次按訴訟標的對於數人必須合一確定而應共同起訴，如其
    中一人或數人拒絕同為原告而無正當理由者，法院得依原告
    聲請，以裁定命該未起訴之人於一定期間內追加為原告，逾
    期未追加者，視為已一同起訴，民事訴訟法第56條之1第1項
    亦有明定。又公同共有物被一部分共有人所侵害而為處分，
    事實上無法取得其同意，如已得處分行為人以外之公同共有
    人全體之同意，自得單獨或共同起訴，要不得謂其當事人適
    格有所欠缺，而所謂「事實上無法得公同共有人之同意」，
    係指在一般情形下，有此事實存在，依客觀判斷，不能得其
    同意而言，如公同共有人間利害關係相反即屬之。查
　　本件原告以黃金魚繼承人之身分，起訴主張應屬被繼承人黃
    金魚所有坐落臺南市○區○○段000地號之土地（下稱系爭土地
    ），遭被告擅自出售予第三人，致原告繼承取得之權利受有
    損害，得訴請被告為損害賠償等節，乃係公同共有債權之權
    利行使，應得被繼承人黃金魚全體繼承人同意，或由全體繼
    承人為原告，其當事人之適格始無欠缺。而黃金魚之繼承人
    除原告外，尚有黃照眉、王黃照娥及黃勝瑞，原告依上開規
    定聲請本院裁定命黃照眉、王黃照娥、黃勝瑞於一定期間內
    追加為原告，而黃勝瑞陳述意見表示其為被告之父，系爭土
    地之登記原因有黃勝瑞參與，是黃勝瑞立場明顯與原告相反
    ，事實上無法得其同意，另黃照眉、王黃照娥則已經本院於
    民國109年5月12日裁定應於7日內追加為原告，該裁定並已
    分別於同年6月9日、6月11日送達黃照眉、王黃照娥，是本
    件已追加黃照眉、王黃照娥為原告，是除黃勝瑞因利害關係
    相反而事實上無法得其同意外，其餘黃金魚之繼承人皆已一
    同起訴，是本件原告當事人之適格，應無欠缺，先予敘明。
二、按當事人死亡者，訴訟程序在有繼承人、遺產管理人或其他
    依法令應續行訴訟之人承受其訴訟以前當然停止。當事人喪
    失訴訟能力或法定代理人死亡或其代理權消滅者，訴訟程序
    在有法定代理人或取得訴訟能力之本人承受其訴訟以前當然
    停止。又第168條至第172條及前條所定之承受訴訟人，於得
    為承受時，應即為承受之聲明。他造當事人，亦得聲明承受
    訴訟。聲明承受訴訟，應提出書狀於受訴法院，由法院送達
    於他造。民事訴訟法第168條、第170條、第175條第1、2項
    及第176條分別定有明文。原告黃淑華於訴訟程序進行中之1
    09年11月23日死亡，原告於109年12月10日提出民事承受訴
    訟聲請狀聲明由黃淑華之繼承人鄭榮賢、鄭游駿、鄭虹伶為
    承受訴訟人續行訴訟，有民事聲明承受訴訟狀、繼承系統表
    、戶籍謄本謄本在卷可稽，是黃淑華部分之訴訟，由原告鄭
    榮賢、鄭游駿、鄭虹伶承受訴訟。
貳、實體方面：
一、原告主張：
（一）系爭土地係原告之父即被繼承人黃金魚當年借名登記在訴
      外人黃老等之配偶陳敏名下，黃金魚於98年10月20日死亡
      後，黃金魚全體繼承人依民法第1148條及第1151條規定已
      繼承取得請求出名人將系爭土地所有權移轉登記予黃金魚
      全體繼承人公同共有之權利，因訴外人陳敏於103年4月16
      日死亡後，已由其長孫黃啓彰於同年11月21日以分割繼承
      為原因登記為系爭土地所有權人，黃啓彰、黃瑞山（即陳
      敏之三子）及其家人均同意將系爭土地返還予黃金魚之繼
      承人，而黃金魚之繼承人中之原告黃進玉及被告父親黃勝
      瑞於是推派訴外人即被告之母親陳依玲與黃瑞山之代表人
      協議後，將應返還給黃金魚全體繼承人之系爭土地借名登
      記在被告名下，約定日後再由黃金魚全體繼承人分得受益
      ，被告明知系爭土地權利應屬黃金魚全體繼承人所有，非
      其所有，竟於104年3月12日向臺南市臺南地政事務所申請
      補發系爭土地所有權狀，並於106年11月22日未經原告及
      家人同意，擅自將系爭土地以新臺幣（下同）1,239,700
      元之價格出賣予訴外人高鎭洲，並於107年1月9日辦理所
      有權移轉登記完畢，所得價金據為己有，顯已侵害黃金魚
      全體繼承人就系爭土地之權利而受有損害，原告得依民法
      第184條之規定請求被告為損害賠償，將系爭土地出售價
      金返還給黃金魚全體繼承人。
（二）系爭土地為黃金魚所有借名登記於黃老等之配偶陳敏名下
      ，有如前述，於黃金魚死亡後，其全體繼承人得依民法第
      1148條第1項前段、第1151條之規定及借名契約終止後之
      法律關係，請求出名人將系爭土地所有權移轉登記與黃金
      魚全體繼承人公同共有，是黃金魚全體繼承人繼承系爭借
      名登記契約、委任契約終止後之移轉登記請求權、返還占
      有請求權，屬公同共有債權，依民法第828條第3項之規定
      ，未經全體繼承人同意前，全體繼承人中之一人或二人不
      能就該公同共有債權為單獨處分或行使權利，原告黃進玉
      及陳依玲與黃老等之後代子孫黃瑞山推派之許勝堯協議將
      系爭土地所有權移轉登記至被告名下，該協議對黃金魚之
      全體繼承人自非有效，且該協議係原告黃進玉與黃勝瑞二
      人以自己名義而為，並未表明代理黃金魚全體繼承人，無
      由使其餘繼承人負表見代理責任，故系爭土地所有權登記
      為被告所有屬無法律上之原因。系爭土地所有權登記為被
      告所有既無法律上之原因，並經被告將系爭土地出售予善
      意第三人而獲有利益，則原告亦得依民法第831條準用第8
      28條第3項、第113條、第179條之規定請求被告返還系爭
      土地出售之價金1,239,700元及其遲延利息予黃金魚全體
      繼承人。
（三）並聲明：被告應給付系爭土地公同共有人即原告黃喜一、
      張黃照鳳、黃進玉、鄭榮賢、鄭游駿、鄭虹伶、黃淑珠、
      黃照眉、王黃照娥及訴外人黃勝瑞1,239,700元，及自起
      訴狀繕本送達翌日起至清償日止，按年息百分之5計算之
      利息。願供擔保請准宣告假執行。
二、被告則答辯： 
（一）系爭土地並非為黃老等與黃金魚約定借名登記關係而借名
      登記在陳敏名下：
　 1、黃老等於56年5月5日係將系爭土地（重測前為臺南市○區○
      ○○段0000000號土地，分割自重測前臺南市○區○○○段00000
      00地號土地）與訴外人張金塔所有同段145、164、164-1
      地號土地之部分土地交換（重測前臺南市○區○○○段00000○
      000000地號土地），此由系爭土地與同段145、164、164-
      1地號土地之地籍圖與黃老等及張金塔於56年5月5日簽立
      之土地交換契約書相符可證。
　 2、前案判決固認：「系爭土地為原告之被繼承人黃金魚所有
      借名登記在黃老等配偶陳敏名下，黃金魚死亡後，系爭土
      地為其全體繼承人公同共有，但未經全體繼承人之同意而
      登記為被告所有」，惟：
　　①前案判決上開所認主要係以證人許勝堯之證述，惟許勝堯
      係證稱：「黃老等生前有通知黃金魚將系爭土地辦理回復
      登記，我不清楚是何原因..」等語，且許勝堯之證述與其
      於107年10月30日私下與陳依玲談話內容不一致，觀之許
      勝堯與陳依玲107年10月30日談話內容譯文，黃老等係要
      將系爭土地給予黃金魚，所謂給予即為贈與之意，沒有對
      價關係，而非返還，惟因黃金魚當時認為土地增值稅太高
      ，未辦理所有權移轉登記，此可證黃金魚與黃老等間就系
      爭土地並非為土地交換，因土地交換係有對價關係存在，
      且原告主張黃金魚與黃老等係交換土地，系爭土地原為黃
      金魚所有云云，惟就並未說明黃老等係以何筆土地與系爭
      土地交換。再參之許勝堯與陳依伶於107年7月25日對話內
      容譯文，可知系爭土地係於黃金魚後人，有人繳納相關稅
      金後，即將系爭土地移轉登記於該繳納稅金者，是顯無借
      名登記關係存在，系爭土地所有權狀亦非要交付予原告黃
      進玉。
　　②依臺南市臺南地政事務所109年12月17日臺南地所登字第10
      90118574號函附三分子段174-108地號光復初期土地舊簿
      資料，系爭土地原為訴外人陳李玉美所有，嗣後由陳敏因
      買賣取得所有權，並非係由黃金魚移轉登記予陳敏，且黃
      金魚從未取得系爭土地所有權，其如何與他人協議借名登
      記乙事。
　　③前案判決雖認「黃金魚與訴外人黃老等約定交換道路用地
      」，惟系爭土地於56年為建地，並非道路用地，且系爭土
      地實際應係訴外人黃老等與訴外人張金塔交換之土地，並
      非與黃金魚交換土地，此已說明如前，原告主張係黃老等
      與黃金魚交換土地，則黃金魚係以哪一筆土地交換，黃老
      等又係取得何處之土地，原告均未提出說明，如何謂渠等
      二人為交換土地？
  　④依被告所提出之北區開元段148地號土地謄本可知原告黃喜
      一於59年12月29日有向陳敏購買重測前臺南市○區○○○段00
      00000地號，面積115平方公尺土地，若黃老等與黃金魚間
      有借名登記關係存在，則黃金魚之子黃喜一，自無須再向
      陳敏購買前開土地。
　  ⑤系爭土地上有門牌號碼臺南市○區○○街000號房屋（下稱系
      爭房屋），依臺南市政府財政稅務局臺南分局108年3月7
      日南市財南字第1083104655號函覆系爭房屋歷次移轉情形
      為55年由張金塔原始取得而為納稅義務人、張鴻銘（即張
      金塔之子）於91年8月20日因分割繼承取得而為納稅義務
      人、被告於106年10月11日因買賣取得而為納稅義務人、
      高鎮洲於106年11月23日因買賣取得而為納稅義務人，由
      系爭房屋自59年起迄今水費繳納人均姓張，並非姓黃，均
      可證黃老等與黃金魚間無借名登記關係存在。
　 3、依原告於鈞院107年度簡字第3531號刑事案件自承：「以
      上四項費用於完成過戶給黃喜一，並交付土地所有權狀時
      ，黃喜一同時支付144,000元，給黃老等子孫收。」等語
      ，可證黃老等與黃金魚就系爭土地間並無借名登記關係，
      而係黃金魚之子孫於有人願給付相關稅金時，黃老等之繼
      承人即願意將系爭土地所有權移轉予黃金魚之後代子孫。
      　　
　 4、原告黃進玉曾經鈞院以108年度簡字第959號刑事簡易判決
      犯行使偽造私文書罪，並經被告提起刑事附帶民事訴訟經
      鈞院以108年度南簡字第947號案件審理，於前開刑事及民
      事案件審理時，原告黃進玉均未曾主張黃老等與黃金魚間
      、原告與被告間就系爭土地存有借名登記關係，顯不合理
      。
　 5、自系爭土地於103年11月28日登記在被告名下至107年1月9
      日出賣予高鎭洲期間，系爭土地之所有權狀均由被告保管
      ，系爭土地及其上未辦保存登記建物，均由被告及家人管
      理，原告並無管理、使用之權，原告難謂為借名人。
　 6、若如原告所述系爭土地為黃金魚所有，其等係依法繼承取
      得，並與被告成立借名登記契約，則應由黃金魚全體繼承
      人與被告有達成借名登記之合意，始能成立借名登記契約
      ，惟依原告黃進玉於前案審理時稱「（其他原告張黃照鳳
      、原告黃淑華、原告黃淑珠他們都是否知道？）他們都不
      知道，是登記完後才知道」、「（登記前為何你沒有讓他
      們知道？）當時我沒有想那麼多」，可知除原告黃進玉外
      ，其餘原告張黃照鳳、黃淑華、黃淑珠、黃照眉、王黃照
      娥均不知悉有借名登記，或將系爭土地登記在被告名下之
      事，原告顯從未與被告討論系爭土地有借名登記之事宜，
      參照最高法院107年度台上字第74號判決，本件應尚不成
      立借名登記關係。　
（二）原告依不當得利法律及侵權行為關係請求被告返還系爭土
      地出售價金予黃金魚全體繼承人並無理由：借名登記之財
      產在出名人將借名登記之不動產移轉返還予借名人前，土
      地登記並不失效力，借名人死亡後，借名人之繼承人固得
      請求出名人返還借名登記財產，惟此僅屬債之請求權，非
      謂借名登記財產本身即屬原借名人之遺產，此有最高法院
      108年度台上字第412號民事判決意旨可參，是系爭土地於
      黃金魚死亡時並非等同為被繼承人黃金魚之遺產，系爭土
      地於黃金魚死亡時既仍登記在陳敏名下，難謂已由原告繼
      承取得，而被告與陳敏之繼承人黃啟彰間，於被告給付14
      4,000元後，由黃啟彰以贈與方式移轉登記為被告所有，
      係有法律上之原因（即基於贈與契約）而受有利益，應不
      構成不當得利。又被告係基於贈與契約取得系爭土地所有
      權，自無侵權行為可言。
（三）縱原告與被告就系爭土地有借名登記關係存在，系爭土  
      地價值並無1,239,700元：因證人高州於前案已證稱係以
      183萬元之價格購買四筆土地及包含土地上的建築物，且
      不會單獨購買146地號土地等語，可知系爭土地若無145、
      164、164-1地號土地作為道路與外界聯絡，訴外人高州
      不可能出價183萬元，是系爭土地價值自無1,239,700元。
      再者，系爭土地實際係由黃老等與張金塔於56年間所簽立
      之互換土地契約之土地，雙方繼承人皆未有終止互換土地
      契約之聲明，因此系爭土地上之門牌號碼臺南市○區○○街0
      00號未保存登記建物仍由張金塔之繼承人依契約關係繼續
      使用，被告為使系爭土地發揮功能，遂與張金塔之繼承人
      協調，以約50萬元買斷臺南市○區○○街000號未保存登記建
      物及該建物前方銜接道路用地，並終止與系爭土地互綁之
      契約，否則系爭土地為袋地，無法使用，亦無法轉售，何
      有價值1,239,700元。
（四）並聲明：原告之訴駁回。如受不利之判決，願提供擔保請准宣告免為假執行。　　　　　　　　　　
三、兩造不爭執之事項： 
（一）被繼承人黃金魚之繼承人為長女黃照眉、次女張黃照鳳、
      三女黃進玉、四女王黃照娥、五女黄淑華、六女黃淑珠、
      長子黃喜一及次子黃勝瑞。被告則為黃勝瑞之子。
（二）系爭土地重測前為臺南市○區○○○段0000000地號土地，臺
      南市○區○○段000地號土地重測前為臺南市○區○○○段000000
      0地號土地。系爭土地於57年1月8日分割自同段174-108地
      號土地，並以分割為原因登記為陳敏所有。同段174-108
      地號土地則於59年12月29日以買賣為原因登記為黃喜一所
      有。（本院卷第173至185頁）
（三）陳敏於103年4月16日死亡，陳敏之全體繼承人於103年11
      月13日簽訂遺產分割協議書、約定由黃啓彰（長孫）單獨
      繼承系爭土地，並於103年11月21日以分割繼承為原因辦
      理所有權移轉登記完畢。其後，黃啓彰於103年11月28日
      以贈與為原因（原因發生日期：103年11月24日）移轉登
      記予被告所有。被告再於106年11月22日與訴外人高鎭洲
      簽訂土地所有權買賣移轉契約書，其上記載買賣價款總金
      額1,239,700元，並於107年1月9日以買賣為登記原因辦畢
      所有權移轉登記，此有臺南市臺南地政事務所107年11月2
      8日臺南地所登字第1070116977號函附系爭土地之公務用
      電子謄本、異動索引、103年台南土字第141360號、14816
      0號及107年普字第002420號登記申請案件影本各1份附於
      前案卷第31-72頁，且為兩造於前案同意列為不爭執之事
      實。
（四）原告黃進玉與許勝堯於103年11月24日簽立協議書，協議
      書内容記載：「北區開元段146地號，面積=49㎡(14.82坪
      ），97年〜103年地價稅2,156×7=15,092元，遺產稅：1,13
      6,800×10%=113,680元，繼承後再辦理贈與及過戶。代書
      費、規費約15,000元，辦理上述過程總費用約144,000元
      ，以上四項費用於完成過戶給黃紹恩（即被告）並交付土
      地所有權狀時，黃紹恩同時支付144,000元給黃老等子孫
      收。」。嗣原告黃進玉與黃瑞山於103年12月2日於上開協
      議書下方補簽：「茲收到開元段146地號土地所有權狀正
      本乙張，所有權人：黃紹恩〔Z000000000〕接收人：黃進玉
      103.12.2」、「茲收到黃紹恩新台幣壹拾肆萬肆仟元整現
      金。接收人：黃瑞山103.12.2」。（前案調解卷第59、61
      頁）
（五）原告對於被告所提出附於本院卷第121頁至127頁之被證4
      土地交換契約書形式真正不爭執。
（六）原告對被告所提被證一及其譯文（本院卷第97頁至101頁)
      之真正不爭執。
（七）依臺南市政府財政稅務局臺南分局108年3月7日南市財南
      字第1083104655號函附系爭土地上未辦保存登記建物門牌
      號碼臺南市○區○○里○○街000號房屋歷次移轉情形，該房屋
      55年由張金塔原始取得，91年8月20日由張鴻銘以分割繼
      承為原因取得，106年10月11日由被告以買賣為原因取得
      ，106年11月23日由高鎭洲以買賣為原因取得。（前案卷
      第223頁至第225頁，即被告所提出之被證11附於本院卷第
      243頁至245頁）
四、兩造爭執事項：
（一）系爭土地是否為訴外人黃老等與原告等人之被繼承人黃金
      魚約定借名登記關係而借名登記在陳敏名下？前案就上開
      爭點之論斷是否有爭點效？
（二）原告依不當得利及侵權行為之法律關係請求被告返還出售
      系爭土地之價金1,239,700元予被繼承人黃金魚全體繼承
      人，是否有理由？　
五、本院之判斷：　　　　
（一）系爭土地是為訴外人黃老等與原告等人之被繼承人黃金魚
      約定借名登記關係而借名登記在陳敏名下，前案就上開爭
      點之論斷應有爭點效：
 　1、按確定判決之既判力，固以訴訟標的經表現於主文判斷事
      項為限，判決理由並無既判力，但法院於判決理由中，對
      訴訟標的以外當事人所主張或抗辯之重要爭點，本於兩造
      辯論之結果所為之判斷結果，除有顯然違背法令，或當事
      人提出新訴訟資料足以推翻原判斷之情形外，於同一當事
      人間，就與該重要爭點有關之他訴訟，不得再為相反之主
      張，法院亦不得作相異之判斷，以符訴訟上之誠信原則及
      當事人公平之訴訟法理。又所謂當事人所提出之新訴訟資
      料足以推翻原判斷者，必該資料於訟爭事實有相當之證明
      力而足以推翻原判斷者，始足充之，並非當事人任意提出
      之新訴訟資料，均概屬之。
   2、查原告黃喜一、黃照眉、張黃照鳳、黃進玉、王黃照娥、
      黃淑華、黃淑珠前有以被告及黃勝瑞為被告，起訴主張系
      爭土地為訴外人黃老等與原告等人之被繼承人黃金魚約定
      借名登記關係而借名登記在陳敏名下，因陳敏子孫欲將系
      爭土地實際所有權返還登記給黃金魚繼承人而借名登記於
      被告名下，卻遭被告擅自出售第三人，得請求被告及黃勝
      瑞負損害賠償責任，經本院以107年訴字第1777號清償債
      務事件（下稱前案）受理並判決確定等情，為兩造所不爭
      ，並經本院調閱前案全案卷宗核閱無誤。經核前案與本件
      之當事人係屬同一（前案原告黃照眉、王黃照娥於前案判
      決前雖撤回起訴而未列在前案判決當事人欄，然其二人為
      前案及本案訴訟標的之公同共有人，已說明如前，應仍屬
      當事人同一），且被告於前案亦否認系爭土地非黃老等與
      原告等人之被繼承人黃金魚約定借名登記關係借名登記在
      陳敏名下，並辯稱係訴外人黃啟彰附條件贈與被告，被告
      已實際取得系爭土地所有權。就此，前案已將被告上開抗
      辯列為重要爭點，並為證據之調查及本於兩造言詞辯論之
      結果，而判決認定：
　　①據證人即黃老等所經營老等建設股份有限公司職員許勝堯
      結證稱：黃老等生前有通知黃金魚將系爭土地辦理回復登
      記，我不清楚是何原因，後來黃老等與黃金魚均不在世，
      系爭土地登記在黃啓彰名下後，黃老等的後代想將系爭土
      地回復登記給黃金魚的後代，由我去找原告黃進玉，請她
      看看系爭土地要登記在何人名下，我告訴黃進玉辦理土地
      移轉登記須繳納地價稅、代書費、遺產稅共144,000元，
      過幾天，原告黃進玉說他們推派被告為登記名義人，因為
      黃啟彰每年有220萬元贈與額度，所以辦理贈與過戶予被
      告完成後，原告黃進玉與被告之母陳依玲於103年12月2日
      拿144,000元到黃老等家，另外包一個12,000元的紅包給
      黃老等的三子黃瑞山，有寫簽收紀錄，黃瑞山及我將土地
      權狀交給原告黃進玉與陳依玲，我沒有聽原告黃進玉說他
      們繼承人間有因為過戶費用太高而不願支付等語(見前案
      卷第150-153頁)；證人即黃老等三子黃瑞山亦證稱：原告
      黃進玉與陳依玲一起來我家，她們拿了一個信封及一個紅
      包給我，信封裡面有144,000元，紅包裡有12,000元等語(
      見前案卷第154-155頁)，核與原告提出之簽收單所載內容
      相符(前案卷第129頁），據此足證原告主張其等被繼承人
      黃金魚與訴外人黃老等因約定交換道路用地，將原為黃金
      魚所有之系爭土地，借名登記在黃老等之妻陳敏名下等情
      ，與事實相符，堪可採認。
    ②被告雖抗辯系爭土地非黃金魚之遺產，係黃啓彰附條件贈
      與被告，由被告支付過戶相關費用後，辦理贈與登記予被
      告云云，惟查，系爭土地為被繼承人黃金魚所有，借名登
      記在黃老等之妻陳敏名下，已如前述，復依證人許勝堯、
      黃瑞山前開證詞可知，黃老等生前欲辦理回復登記予黃金
      魚，惟因故未辦妥，嗣黃老等、黃金魚死亡後，黃老等之
      繼承人黃啓彰因分割繼承取得系爭土地後，黃老等生前所
      經營公司員工許勝堯銜命，續辦理系爭土地回復登記黃金
      魚後代乙事，並依黃金魚後代即原告黃進玉之指示，辦理
      移轉登記予被告，雖基於贈與免稅額考量，以贈與為原因
      ，辦理所有權移轉登記予被告，惟黃啓彰實非出於贈與被
      告之意思，至屬明確，被告前開抗辯，即非可採等情，
　　　業經本院調取前案卷宗核閱無訛，並有前案民事判決在卷
      可憑。
　　③是上開重要爭點，兩造於前案已為實質之攻擊防禦，並經
      前案判決認定在案，揆諸前揭判決意旨，被告除有提出新
      訴訟資料足以推翻原判斷之情形，當事人自不得於本件訴
      訟再為相反之主張，本院亦不得作相異之判斷。
   3、被告雖另提出被告母親陳依玲於107年10月30日與證人許
      勝堯之談話錄音及黃老等與訴外人張金塔所簽立之土地交
      換契約書、地籍圖及聲請調閱系爭重測前後土地謄本及系
      爭土地上房屋納稅義務人等資料，主張上開新訴訟資料可
      以證明與黃老等交換土地之人並非黃金魚而係訴外人張金
      塔，依上開新訴訟資料可推翻前案判斷云云，惟查，觀之
      被告所提出證人許勝堯與陳依玲之對話內容可知，許勝堯
      仍是一再重申系爭土地之前即有要登記給黃金魚，因為土
      地增值稅問題黃金魚沒有辦法辦理登記，且也是說明黃老
      等是要將系爭土地給黃金魚等語，縱黃老等與黃金魚間無
      土地交換之契約，亦無法推翻黃老等子孫是要將系爭土地
      登記返還給黃金魚繼承人之意思，另被告所提出之黃老等
      與訴外人張金塔所簽立之土地交換契約書資料縱屬為真，
      亦僅能證明黃老等曾與張金塔簽立上開書面資料，並無從
      以上開契約文書資料及所調閱之土地謄本等相關資料推翻
      證人許勝堯、黃瑞山於前案已到庭具結明確證述係要將系
      爭土地回復登記返還給黃金魚後代之意思，更無從依此推
      翻前案就上開重要爭點之判斷，是被告以前開證據資料抗
      辯前案就上開爭點之判斷無爭點效，並仍一再抗辯系爭土
      地係由黃啟彰贈與被告已由被告取得所有權云云，顯無可
      採。
（二）原告依侵權行為及不當得利之法律關係請求被告返還出售
      系爭土地之價金1,239,700元予被繼承人黃金魚全體繼承
      人，應屬有據：
　 1、系爭土地為被繼承人黃金魚所有並借名登記在陳敏名下，
      已如前述，是黃金魚死亡後，黃金魚與陳敏間之借名登記
      關係應類推適用民法第550條規定而當然終止，則黃金魚
      之全體繼承人，已共同繼承黃金魚請求借名登記之出名人
      即陳敏之繼承人黃啓彰移轉系爭土地回復登記之債權，依
      民法第1151條規定，於遺產分割前，該借名登記物返還請
      求權為黃金魚之全體繼承人公同共有，應可認定。而陳敏
      之繼承人即黃啟彰係為履行上開返還系爭土地所有權登記
      予黃金魚全體繼承人之債務與原告黃進玉協議結果，基於
      借名登記之意思而將系爭土地登記在被告名下，亦經認定
      如前，是被告登記為系爭土地所有權人，不論係基於其與
      原告黃進玉間之借名登記契約或所有權移轉契約，因未得
      黃金魚繼承人全體之同意，對於黃金魚全體繼承人即全體
      共有人應不生移轉登記之效力，是被告實際上仍僅屬系爭
      土地之出名人而已，實際並未取得系爭土地之使用、收益
      、處分權能，此亦應為被告所明知，而被告明知就系爭土
      地未取得處分權竟擅自將系爭土地出售他人，已構成無權
      處分，而其前開無權處分行為，因買受人係基於信賴土地
      謄本之登記而買受，屬善意買受而取得所有權，是被告上
      開出售行為顯然已侵害黃金魚全體繼承人得請求被告將系
      爭土地返還登記給黃金魚全體繼承人之權利，致黃金魚全
      體繼承人受有損害，原告主張被告應就其出售系爭土地之
      行為對黃金魚全體繼承人負損害賠償責任，應屬有據，此
      與被告與買受人間就系爭土地買賣價金之收受有無構成不
      當得利要屬二事，被告以此抗辯原告並未受損害及被告並
      無不當得利云云，顯無可採。
　 2、次按無法律上之原因而受利益，致他人受損害者，應返還
      其利益。雖有法律上之原因，而其後已不存在，亦同，民
      法第179條亦有明文。經查，系爭土地雖登記在被告名下
      ，惟不論是依被告與原告黃進玉間之契約或訴外人黃啟彰
      移轉登記之意思，實際享有系爭土地處分收益權利之人仍
      為黃金魚之全體繼承人，已如前述，是被告並無處分系爭
      土地之權限，其未經黃金魚全體繼承人同意而將系爭土地
      處分並收取買賣價金，自屬不當得利，並因而造成黃金魚
      全體繼承人無法使用收益處分系爭土地之損害，是原告依
      繼承及不當得利之法律關係，請求被告返還其出售系爭土
      地之利益予黃金魚全體繼承人，亦屬有據。
　 3、而有關系爭土地之價值部分，被告雖提出系爭土地地籍圖
      及證人高鎭洲於前案時到庭所證：系爭土地前面有一塊鄰
      路地要一起買才可以進出，是全部4筆土地及鐵皮屋買以1
      83萬元購買，如果單買系爭土地不會購買等語抗辯買受人
      系爭土地並無1,239,700元之價值等語，惟被告於106年11
      月22日與訴外人高鎭洲簽訂系爭土地所有權買賣移轉契約
      書，其上記載買賣價款總金額1,239,700元等情既為被告
      所不爭執，縱證人高鎭洲證稱如僅系爭土地不會購買，惟
      系爭土地既已出售高鎭洲，且價金列為上開金額，則系爭
      土地轉換之對價即為1,239,700元，自得作為原告損害金
      額之計算依據，亦屬被告就系爭土地所取得之利益金額，
      應可認定，被告抗辯系爭土地實際並無1,239,700元之價
      值而辯稱原告所受損害金額應低於上開金額云云，並無可
      採。
六、綜上所述，原告主張系爭土地實際應由黃金魚之全體繼承人
    取得，被告並未取得系爭土地之實際處分權能，被告擅自出
    售系爭土地已侵害黃金魚全體繼承人之權利致受有損害，是
    原告本於繼承、侵權行為及不當得利之法律關係，請求被告
    給付系爭土地出賣價金1,239,700元，及自起訴狀繕本送達
    之翌日即109年3月6日起（見調字卷第79頁）至清償日止，
    按年息百分之5計算之利息予黃金魚全體繼承人公同共有，
    為有理由，應予准許。　　　
七、兩造均陳明願供擔保，聲請宣告假執行及免假執行，核均無
    不合，爰分別酌定相當擔保金額准許之。
八、本件事證已臻明確，兩造其餘攻擊、防禦方法與舉證，認與
    判決結果無影響，爰不逐一論述，附此敘明。　　
九、訴訟費用負擔之依據：民事訴訟法第78條。
中　　華　　民　　國　　110 　年　　6 　　月　　4 　　日
                  民事第三庭    法  官　童來好  
以上正本係照原本作成。
如對本判決上訴，須於判決送達後20日內向本院提出上訴狀。
如委任律師提起上訴者，應一併繳納上訴審裁判費。
中　　華　　民　　國　　110 　年　　6 　　月　　4 　　日
                                書記官　郭倢妮